臺灣臺中地方法院民事判決　　　　　　100年度家訴字第250號
原　　　告　羅玉珍
被　　　告　行政院國軍退除役官兵輔導委員會臺中市榮民服務
　　　　　　處
法定代理人　錢景瑜
訴訟代理人　陳淑玲
上列當事人間請求確認遺囑真正事件，本院於民國一百年十二月
一日言詞辯論終結，判決如下：
    主      文
確認被繼承人羅文田於民國九十九年三月二日所立之自書遺囑（
如附件）為真正。
訴訟費用由被告負擔。
    事實及理由
一、按證書之真偽與否不明確，致原告在私法上之地位有受侵害
    之危險，而此危險得以對於被告之確認判決除去之者，即得
    依民事訴訟法第二百四十七條第一項之規定提起確認之訴。
    本件原告主張其為訴外人即立遺囑人羅文田遺產之執行人及
    受遺贈人，因遺囑之真正不明確，導致原告在法律上之地位
    有受侵害之危險，即原告是否為被繼承人羅文田之遺產執行
    人及受遺贈人已生疑義，其私法上之地位自有受侵害之危險
    ，而此種不安狀態，得以對被告提起確認判決除去，是原告
    有即受確認判決之法律上之利益，合先敘明。
二、原告起訴主張：被繼承人羅文田為退除役官兵，於民國九十
    九年十二月十日死亡，因在臺灣無法定繼承人，被告為其法
    定遺產管理人。被繼承人羅文田生前於九十九年三月二日親
    筆書立系爭遺囑（如附件），內載「本人羅文田倘他日來年
    亡故之後，遺體（骨灰）、遺產、遺物全部交由姪女羅玉珍
    （身分證字號：Ｚ000000000）全權處理，骨灰與兄長羅文錦
    一同安置在新竹羅氏祖塔，不勞榮民服務處費心協助」，其
    親筆簽名外，並由在場見證人即訴外人吳安中、李順揚、羅
    廣新、羅海珍親自簽名。嗣被繼承人羅文田死亡，新竹縣榮
    民服務處卻辦理治喪會議，且被告提供「請領遺贈申請表」
    上記載，若非公證遺囑，需經法院確認遺囑真正。故被告既
    為被繼承人羅文田之法定遺產管理人，然被告質疑系爭遺囑
    之真正，不願依被繼承人羅文田之遺囑交由原告執行。是被
    告既否認系爭遺囑之真正，致原告依該遺囑應享有之權利，
    陷於不安之狀態，爰提起本件訴訟確認之等語。並聲明：如
    主文所示。
三、被告則以：被告依法為被繼承人羅文田之遺產管理機關，因
    無權責審認原告所提出之被繼承人羅文田之親筆囑遺囑是否
    真正，故請求鈞院確認被繼承人羅文田之遺囑製作是否符合
    法定要件，並由原告負舉證責任等語，資為抗辯。
四、得心證之理由：
（一）立遺囑人羅文田係退除役官兵，其於九十九年十二月十日
      死亡，因其在臺灣無法定繼承人，被告依臺灣地區與大陸
      地區人民關係條例第六十八條第一項及依該條第三項訂定
      之「退除役官兵死亡無人繼承遺產管理辦法」第三條、第
      四條規定，為亡故榮民之法定遺產管理人等事實，有除戶
      戶籍謄本、戶口名簿、行政院國軍退除役官兵輔導委員會
      新竹榮民服務處在臺單身亡故榮民治喪會議紀錄等件為證
      ，且為兩造所不爭執，應堪信為真實。
（二）經查：原告主張被繼承人羅文田生前曾於九十九年三月二
      日書立自書遺囑，內載「本人羅文田倘他日來年亡故之後
      ，遺體（骨灰）、遺產、遺物全部交由姪女羅玉珍全權處
      理，骨灰與兄長羅文錦一同安置在新竹羅氏祖塔，不勞榮
      民服務處費心協助」，嗣其於同年十二月十日死亡等事實
      ，業據其提出戶籍謄本、除戶戶籍謄本、自書遺囑、戶口
      名簿、行政院國軍退除役官兵輔導委員會新竹榮民服務處
      在臺單身亡故榮民治喪會議紀錄、請領遺贈申請表、財政
      部臺灣省中區國稅局九十七、九十八年度綜合所得稅各類
      所得資料清單、同局財產歸屬資料清單、遺產稅信託課稅
      資料參考清單、郵政存簿儲金簿、臺灣銀行存摺等件為證
      。且有系爭遺囑之見證人羅廣新、吳安中、羅海珍、李順
      揚到庭就前揭遺囑之製作時間、見證過程、完成後之餐飲
      等結證明確，除渠四人證述無誤外，亦與原告所述相符（
      本院一百年七月二十日言詞辯論筆錄參照）。並經本院函
      請臺灣銀行新竹分行、中華郵政股份有限公司新竹郵局、
      同公司豐原郵局檢送被繼承人羅文田相關財產資料過院，
      並函請行政院國軍退除役官兵輔導委員會竹東榮民總醫院
      檢送被繼承人羅文田生前就醫資料過院，均有前揭金融機
      構、醫院函覆之相關資料附卷。再經本院函請內政部警政
      署刑事警察局就系爭遺囑是否為被繼承人羅文田親筆書立
      為鑑定，系爭遺囑之文字「羅、文、田、民、玉、年、長
      、勞、月、日」等字跡鑑定結果與被繼承人羅文田所書相
      同，有該局一百年十月三十一日刑鑑字第一○○○一二六
      六三三號函暨所附鑑定書、相關資料在卷可稽。被告亦對
      前揭證人證述及內政部警政署刑事警察局鑑定書記載內容
      ，均稱無意見（本院一百年七月二十日、同年十二月一日
      言詞辯論筆錄參照）。綜上所述，自堪認系爭遺囑確實係
      由被繼承人羅文田親自書寫、簽名，原告之主張，堪信真
      實。
（三）按遺囑應依左列方式之一為之：一自書遺囑。二公證遺囑
      。三密封遺囑。四代筆遺囑。五口授遺囑。自書遺囑者，
      應自書遺囑全文，記明年、月、日，並親自簽名；如有增
      減、塗改，應註明增減、塗改之處所及字數，另行簽名，
      民法第一千一百八十九條第一款、第一千一百九十條定有
      明文。本件遺囑符合上開自書遺囑之規定，且遺囑已可確
      認為被繼承人羅文田親自書寫，從而，原告主張被繼承人
      羅文田於九十九年三月二日所立之自書遺囑為真正，為有
      理由，應予准許。
五、訴訟費用負擔之依據：民事訴訟法第七十八條。
中    華    民    國   100    年    12    月    29    日
                  家事法庭    法  官  簡賢坤
以上正本係照原本作成。
如對本判決上訴，須於判決送達後20日之不變期間內，向本院提
出上訴狀。
如委任律師提起上訴者，應一併繳納上訴審裁判費。
中    華    民    國   100    年    12    月    29    日
                              書記官  賴淵瀛